【裁判字號】    98,上,439
【裁判日期】    981021
【裁判案由】    給付居間報酬
【裁判全文】
臺灣高等法院民事判決                   98年度上字第439號
上  訴  人  甲○○
訴訟代理人  陳益軒律師
被上訴人    乙○○
訴訟代理人  劉立鳳律師
複代理人    劉樹志律師
上列當事人間請求給付居間報酬事件，上訴人對於中華民國98年
3 月31日臺灣臺北地方法院97年度訴字第6512號第一審判決提起
上訴，本院於98年10月7日言詞辯論終結，判決如下：
    主  文
上訴駁回。
第二審訴訟費用由上訴人負擔。
    事  實  及  理  由
一、上訴人起訴主張：
  (一)被上訴人為訴外人大華資產管理顧問股份有限公司（下稱大
    華公司）之法定代理人，被上訴人於民國94年間受太和開發
    企業股份有限公司（下稱太和公司）之委託，就訴外人郭東
    星所有坐落臺北市○○區○○段2小段477、478、479、503
    、504、50 5、527、557、557-1、559、560地號共11筆土地
    （下稱系爭土地），負責與地主郭東星洽談系爭土地之買賣
    事宜，惟經過一年多之處理，被上訴人始終無法自行與地主
    郭東星完成買賣簽約。嗣被上訴人於95年9月6日委託上訴人
    居間仲介系爭土地買賣事宜，上訴人即運用人脈，積極居間
    協調系爭土地之買賣事宜，以促成交易之完成。上訴人於居
    間協調時曾請訴外人鄭喬方協助與地主之家屬溝通，經上訴
    人居間協調處理後，太和公司始與郭東星於95年11月間達成
    系爭土地買賣，買賣雙方同意以新臺幣（下同）一億八千萬
    元成交。並約定於95年11月23日前往位於臺中市之連宏仁公
    證人事務所辦理簽約事宜。另於約定簽約之前一日，兩造再
    就所謂之居間仲介報酬予以確認，當時上訴人表示應收取成
    交價之2%，然被上訴人僅同意以1%給付，上訴人亦同意。至
    約定簽約當日，因被上訴人突於當天表示就系爭買賣有關原
    有銀行之扺押權之塗銷事宜，要求須於完成過戶後50日內始
    能辦理塗銷，致地主無法同意。當天經上訴人再為協調，並
    提出過戶後30天內完成塗銷之建議，被上訴人竟以買主即太
    和公司董事長人在國外為由，表示無法同意此一方案，終因
    被上訴人之堅持，致該買賣契約無法於當日達成。詎被上訴
    人竟與郭東星於95年12月 8日於臺中市另一公證人處完成簽
    約手續，並就系爭土地以上訴人所居間協調之買賣價格簽訂
    買賣契約，且就有關原有銀行之扺押權之塗銷事宜，亦按地
    主95年11月23日當天之要求，於過戶之同時辦理塗銷手續，
    買賣雙方並於96年1 月16日辦理移轉登記，是系爭土地買賣
    契約之成立為上訴人所促成，嗣經上訴人屢次催討居間報酬
    ，被上訴人仍以該買賣並非上訴人促成而拒絕；上訴人遂委
    託訴外人林永汀與被上訴人協調仲介費之給付，被上訴人與
    林永汀達成協議，同意以一百八十萬元作為仲介費給付上訴
    人，被上訴人並要求協調之林永汀擬具96年4 月24日上訴人
    出具之書面聲明書1 份，以作為兩造就此一事件之和解方案
    ，然上訴人卻始終未收到被上訴人向林永汀所承諾之匯款金
    額。上訴人不得已於96年7月9日以存證信函請求被上訴人應
    於文到5 日內依約定之仲介費給付予上訴人，被上訴人迄未
    給付系爭居間報酬。
  (二)兩造間所成立之居間契約，純為一般居間契約，被上訴人抗
    辯約定必須媒介成立之買賣契約總價在一億五千五百萬元以
    下時，上訴人始得請求居間報酬之「附條件居間契約」，並
    非真實。蓋如確實有此約定時，何以上訴人委由鄭喬方與地
    主郭東星談成一億八千萬元之成交價時，被上訴人不僅未有
    反對之意思，且尚有上訴人委由鄭喬方續行處理有關居間相
    關事項之進行？對照鄭喬方及郭子憫所為之證述，可證被上
    訴人委由上訴人所進行之居間，確無買方在一億五千五百萬
    元以下始願買受之條件，本件為一般居間，並非被上訴人辯
    稱之附條件居間契約。
  (三)被上訴人確實有為規避居間報酬之給付，故意拒絕訂立上訴
    人居間協調就緒之契約，將上訴人置之不理，再由被上訴人
    自行與郭東星簽訂同一內容之契約行為，而於他日即95年12
    月8日辦理簽約，且無論簽約之時間與地點，均刻意迴避上
    訴人之原約定地點，實為規避居間報酬之給付。依民法第
    565條、第568條第1項規定，請求被上訴人給付居間報酬一
    百八十萬元及法定遲延利息。
  (四)上訴聲明：
    1.原判決廢棄。
    2.被上訴人應給付上訴人一百八十萬元，及自96年7月16日起
      至清償日止，按週年利率5%計算之利息。
    3.願供擔保，請准予宣告假執行。
二、被上訴人則以：
  (一)兩造間所成立之居間契約，為媒介居間契約，蓋系爭土地買
    賣訂約之機會，買方太和公司早已知悉，並先行委託被上訴
    人與地主洽談。故嗣後兩造間於95年9 月間成立之居間契約
    ，自非單純約定上訴人報告訂約機會，契約因報告而成立，
    上訴人即可請求給付報酬之報告居間，而應為「媒介居間」
    。所謂媒介居間，必須於訂約前周旋於訂約雙方之間，協助
    雙方洽商、說合為必要，並以契約因居間人之媒介而成立者
    為限，始得請求報酬。95年6 月間，即被上訴人洽請上訴人
    處理前，被上訴人自行與地主協商買賣之時，地主之子郭子
    憫即已為賣方開價一億八千萬元，因太和公司預算有限，被
    上訴人委請張淑嫣轉達買方太和公司僅願出價一億五千五百
    萬元購買系爭土地，張淑嫣表示須探尋郭家意願等情，被上
    訴人皆已載明於95年9月7日委託上訴人居間之聯繫單；且上
    訴人95年12月9 日發予被上訴人之電子郵件，內載：「衡諸
    事實：委託前您與郭子憫本來就可以對口」等語可稽。兩造
    既不爭執雙方係依被上訴人95年9月7日聯繫單，及上訴人95
    年9月11日傳真之互相往來，成立居間契約。則依上開聯繫
    單所載，上訴人當然必須達成被上訴人委託時之要求，協助
    買賣雙方洽商說合，並使地主同意買賣總價降低至一億五千
    五百萬元。當買賣雙方因上訴人之媒介而成立買賣契約，且
    買賣總價在一億五千五百萬元以下時，上訴人始得請求居間
    報酬。另上訴人所覆傳真載明：「來函詢及收費問題，本案
    如果順利促成，敬請鈞座逕依一般習慣方式處理即可；惟委
    請鈞座轉達，『若本人已積極協商，雙方意願差距仍大』，
    貴客戶是否酌付車馬費？」可以證明。上訴人根本未試圖向
    賣方遊說，使其同意降低買賣總價至一億五千五百萬元，且
    95年11月23日當天或之前，買賣雙方並未因上訴人（及上訴
    人再委託之鄭喬方）之媒介，達於可得成立買賣契約之程度
    ，被上訴人亦未故意拒絕簽訂買賣契約，且95年11月23日以
    後，係被上訴人直接與張淑嫣協商，最終買賣雙方始於95年
    12月8日經民間公證人白司偉公證，簽訂買賣契約。事後上
    訴人亦已收受太和公司簽發之車馬費支票16,800元。
  (二)96年4月10日下午2時30分許，訴外人史正忠、張志成、歐丁
    誌等人，受上訴人委託，找被上訴人索討仲介費，當時被上
    訴人認為渠等之言行涉嫌恐嚇，即時向臺北市政府警察局大
    安分局（下稱大安分局）瑞安街派出所報案，並移送台灣台
    北地方法院檢察署（下稱台北地檢署）偵查。林永汀係於恐
    嚇案件發生後，始打電話予被上訴人，且當時被上訴人即已
    向林永汀抱怨上訴人曾找人恐嚇被上訴人之事，被上訴人豈
    有可能在被恐嚇且已報案處理後，僅因林永汀所謂密集10天
    左右之電話聯繫，或20年之老朋友關係，即同意支付上訴人
    一百八十萬元等語，資為抗辯。
  (三)答辯聲明：
    1.上訴駁回。
    2.若受不利益判決，願提供擔保，請准宣告免為假執行。
三、兩造不爭執之事實
  (一)被上訴人於94年間受太和公司之委託，就訴外人郭東星所有
    之系爭土地，負責與地主郭東星洽談系爭土地之買賣事宜。
  (二)被上訴人於95年9月7日簽署聯繫單（原審卷第10至11頁）予
    上訴人，上訴人於95年9月11日發傳真（原審卷第12頁），
    被上訴人於當日簽署後回傳給上訴人，兩造就系爭土地成立
    居間契約。
  (三)被上訴人曾代理太和公司於95年11月23日到臺中市連宏仁公
    證人事務所欲辦理系爭土地買賣之洽談簽約公證事宜，當天
    未辦理簽約及公證。
  (四)太和公司與郭東星於95年12月8 日經臺中市民間公證人白司
    偉公證，被上訴人代理太和公司與郭東星就系爭土地簽訂土
    地買賣契約（原審卷第73至80頁），總價為一億八千萬元，
    並於96年1月16日完成移轉登記。
  (五)上訴人於95年12月9 日寄發電子郵件：「‧‧‧委託前您與
    郭子憫本來就可以對口，案件處理至此階段，往後您應該可
    以得心應手了，處理過程讓您感覺不愉快，我真的會檢討反
    省‧‧‧」（原審卷第53頁）予被上訴人。
  (六)被上訴人於96年2月26日寄發聯繫單（原審卷第81頁）予上
    訴人，並附上金額16,800元之支票予上訴人作為車馬費，上
    訴人已兌現該支票。
四、兩造爭執點之論述：
    上訴人主張其已履行居間契約之義務，被上訴人應給付居間
    報酬，但為被上訴人所否認。兩造間之爭點為：(一)上訴人能
    否請求居間報酬？(二)被上訴人嗣後是否經由訴外人林永汀之
    協調同意給付居間報酬一百八十萬元？本院判斷如下：
  (一)兩造成立媒介居間契約：
    按，稱居間者，謂當事人約定，一方為他方報告訂約之機會
    或為訂約之媒介，他方給付報酬之契約，民法第565 條定有
    明文。上訴人主張被上訴人於95年9月7日簽署聯繫單（原審
    卷第10至11頁）予上訴人，上訴人於95年9月11日發傳真（
    原審卷第12頁），被上訴人於當日簽署後回傳給上訴人，兩
    造就系爭土地成立居間契約，此為兩造所不爭執，堪信為真
    。依上訴人之主張，買方太和公司先行委託被上訴人與地主
    洽談系爭土地之買賣，被上訴人嗣後於95年9 月間與上訴人
    成立居間契約（原審卷第4 頁），故兩造所成立者乃媒介居
    間並非報告訂約機會之報告居間。按，「民法第565 條所定
    之居間有二種情形，一為報告訂約機會之報告居間，一為訂
    約之媒介居間。所謂報告居間，不以於訂約時周旋於他人之
    間為之說合為必要，僅以為他方報告訂約之機會為已足，而
    居間人之報酬，於雙方當事人因居間而成立契約時，應許其
    請求。至於居間行為就令自始限於媒介居間，而僅為報告即
    已有效果時，亦應許居間人得請求報酬之支付。」（最高法
    院52年台上字第2675號判例參照）。準此，上訴人得否請求
    被上訴人給付居間報酬，視上訴人之居間對買賣契約之訂立
    是否有效果定之。
  (二)上訴人之居間對系爭土地之買賣並無助益：
    1.上訴人並未變動系爭土地之買賣價金：
      依大華公司之聯繫單（原審卷第10至11頁）所載，「三處
      理經過：本案從去年9 月開始與郭子憫先生面談後，郭家
      即全部交由張淑嫣女士為處理，今年6 月郭子憫先生最後
      開價為一億八千萬元，本人曾向張淑嫣女士回覆（因郭子
      憫開價後就前往大陸無法連繫）表示買方願出價一億五千
      五百萬元，但張女士表示必須探尋郭家的意願。」，系爭
      土地之買賣價金於兩造成立居間契約前，賣家即係開價一
      億八千萬元出售系爭土地。證人即地主郭東星之子郭子憫
      於原審法院證述「（原告訴訟代理人：是否曾與被告開價
      一億八千萬元，要賣給太和公司系爭11筆土地？）有。（
      原告訴訟代理人：後來談的過程如何？有無結論？）有，
      最後在96年初和太和公司簽約。（原告訴訟代理人：開價
      一億八千萬，最早是何時？）我記得一開始約94年，太和
      公司跟我接洽，我父親就是開這個價錢。（原告訴訟代理
      人: 既然在94年就接洽這個價錢，為何到96年才以這個價
      格簽署買賣契約書？）因為太和公司一直沒有同意這個價
      錢，直到96年初。」等語（原審卷第149至150頁）。嗣依
      系爭土地經公證之土地買賣契約書所載，買賣價金為一億
      八千萬元（原審卷第76頁）。足認系爭土地之買賣，賣方
      欲以一億八千萬元出售，買方原本希望以一億五千五百萬
      元買入，最後仍以一億八千萬元成交，與賣方自始開價相
      同，買方並未因上訴人或其代理人鄭喬方之說合而得以較
      低之價格購買，洵堪認定。
    2.上訴人並未促成被上訴人希望過戶50天後塗銷抵押權之條
      件：
      郭子憫於原審法院證稱系爭土地買賣之成立，係因買方太
      和公司同意以一億八千萬元購買，且付款條件符合郭東星
      之要求，至於由誰來聯繫並沒有關係（原審卷第152至153
      頁）。依首揭判例要旨，上訴人請求居間報酬，應證明經
      由其媒介說合促成買賣之成立，方得主張之。上訴人係主
      張其已促成買賣雙方於95年11月23日在台中市之連宏仁公
      證人事務所簽約，然依上訴人提出手寫經增刪之土地買賣
      契約書草稿，「三付款條件及方式(三)第三期款‧‧‧2.甲
      方同意自本買賣標的辦妥所有權移轉登記甲方‧‧‧日內
      ，負責清償本買賣標的乙方原有借款，並以甲方所承接之
      乙方借款本金數額作為甲方對本買賣價金之支付，乙方亦
      同意視為收受甲方之買賣價金第三期款。3.甲方應自本買
      賣標的辦妥所有權移轉登記予甲方次日起，負責繳納乙方
      以本買賣標的辦妥所有權登記予甲方次日起所產生之利息
      或清償本金。」（原審卷第15頁），堪信2.3.項並未製作
      完成，即關於何時塗銷抵押權尚未確定。據證人郭子憫於
      原審證稱：「（原告訴訟代理人：當時很多條件沒有談妥
      ，買賣雙方差距的內容為何？）細節我不記得，我記得的
      部分是付款條件的部分沒有共識，其他我不記得。‧‧‧
      （原告訴訟代理人：所謂付款條件沒有共識，是否是因為
      當時你們要求有關原來抵押權設定部分需要在辦理過戶同
      時辦理塗銷，但是買方要求在過完戶一段時間才肯辦理塗
      銷？）印象中這是其中一項沒有共識的地方。（原告訴訟
      代理人：除了這一項還有沒有其他？）我印象中當天連完
      整的合約都沒有，我當天過去是被邀請去談合約內容」（
      原審卷第150頁）。而證人鄭喬方亦證稱：「（原告訴訟
      代理人：當天沒有簽署的原因？）因為買方他能夠塗銷原
      借款人的時間點，他要求在土地移轉登記後的50天，但是
      賣方堅持要同步，也就是土地產權移轉同時，要完成借款
      人名義變更，以致於當天沒有辦法簽成。因為被告說要回
      去請示太和公司的袁董事長，被告要我跟原告等候他的通
      知，再次約定地主另行完成簽約手續。」等語（原審卷第
      154頁）。上訴人主張96年11月23日未能完成簽約之手續
      ，係因被上訴人就塗銷抵押權之日期故意刁難，因為過戶
      同時塗銷抵押權屬正常條件，被上訴人故意以過戶後50天
      才塗銷抵押權之不正常手段，作為居間未完成之藉口云云
      。查，郭子憫證稱「我印象中當天連完整的合約都沒有，
      我當天過去是被邀請去談合約內容」，核與上訴人提出之
      買賣契約書草稿相符，當時確實並無一份完整之合約，關
      於塗銷抵押權之時間點尚不確定；再者，公證人連宏仁亦
      證稱95年11月23日當天因為貸款償還問題未能達成協議，
      所以另約時間（原審卷第148頁背面、149頁）；足證當天
      顯非達到可簽約之狀態，上訴人主張被上訴人提出過戶後
      50天塗銷抵押權之條件係故意讓簽約手續不能完成，顯非
      事實。嗣系爭土地契約成立之條件係「甲方（太和公司）
      應於辦妥所有權移轉登記予甲方之日起三個工作天內，清
      償乙方原有抵押貸款本息並辦理完成抵押權塗銷登記手續
      」（原審卷第77頁），並非上訴人所謂之慣例即過戶之「
      同時」一併塗銷抵押權，足證被上訴人確曾希望以過戶50
      天後塗銷抵押權之條件訂定契約，上訴人之居間並未使代
      表買方之被上訴人得以更佳之條件購買系爭土地，對系爭
      契約之訂立並無助益。上訴人雖主張95年11月23日如未預
      定簽約，上訴人無庸請被上訴人準備定金一千萬元云云，
      但上訴人迄未證明其所繕打之上證三文件（本院卷第63至
      64頁）已送達被上訴人。雖上訴人主張該文件為被上訴人
      於刑事案件中自行提出；但依訴外人張志成於大安分局瑞
      安派出所製作之調查筆錄所示「（問：大華資產管理顧問
      股份有限公司＜聯繫單＞是否你所提供？）是的。我沒有
      恐嚇他，我只是送『聯繫單』（詳如附件）給乙○○。」
      （台北地檢察署96年度偵字第9523號卷＜下稱偵字卷＞第
      16頁），而史正忠亦稱其係陪同張志成去送聯繫單（偵字
      卷第19至20頁），而歐丁誌則稱是去送帳單（偵字卷第65
      頁），且綜觀上述偵字全卷，其中除提及張志成外，並無
      其他人帶有任何文件之記載。大安分局移送書記載聯繫單
      等資料由被上訴人提出，為被上訴人所否認，請求本院向
      大安分局查明，大安分局於98年8月10日以北市警安分刑
      字第09832738500號函覆本院，證物聯繫單、土地買賣契
      約書係歐丁誌、張志成及史正忠所提出（本院卷第79頁）
      ，故被上訴人抗辯未收受上訴人所繕打95年11月15日上證
      三之文件，洵堪採信，上訴人主張95年11月23日已達到可
      簽約之狀況才請被上訴人準備定金云云，顯不可採。
    3.系爭土地買賣之成立係因價金及付款條件符合賣方之要求
      ：
      上訴人主張其所委任之鄭喬方之夫家與系爭土地原所有人
      郭家為多年舊識，系爭買賣契約之達成係因鄭喬方周旋所
      致。據郭子憫於原審證稱：「（原告訴訟代理人：既然前
      面開始就有被告或是太和公司的秘書跟你聯繫，為何後來
      還要有原告及證人鄭喬方跟你聯繫買賣事項？）這整個案
      件我都是被動，我是接電話而已，本來是被告和李秘書，
      後來就變成是原告跟證人鄭喬方，我也不知道為什麼這樣
      ，他們都說是太和公司要跟我談。（原告訴訟代理人：被
      告有無曾經因為跟你接觸產生不愉快，所以你不想與被告
      再談本件買賣事情？）我有掛過被告電話，因為當時價金
      及條件沒有共識，被告又一直找我。（被告訴訟代理人：
      你認為雙方能夠簽立95年12月8日買賣契約，是因為原告
      介入才促成？）不是，與我聯絡的是證人鄭喬方。（原告
      訴訟代理人：12月8日的簽約是否認為是因為證人鄭喬方
      居間的關係？）我認為是太和公司同意以一億八千萬元，
      然後付款條件符合我父親的要求，才簽約的。我只能說鄭
      喬方有幫上忙。（原告訴訟代理人：所謂你父親與太和公
      司達成一億八千萬元，何時談成？）我印象是證人鄭喬方
      和我聯絡，說太和公司願意以一億八千萬元購買。」（原
      審卷第150頁背面至152頁）。是賣方簽約最重要的原因是
      買賣價金及付款條件均符合其要求，就郭子憫而言，買方
      答應其買賣條件及價金所以才願意出面洽談契約內容，郭
      子憫係因鄭喬方負責聯絡買方，所以認為鄭喬方有幫上忙
      。實則鄭喬方及上訴人並未為被上訴人爭取任何有利於被
      上訴人之條件，契約之成立係因買方符合賣方之要求，即
      使無鄭喬方之聯絡，亦難謂契約即無法成立。證人鄭喬方
      固於原審證稱「是因為我居間協調的過程誠信、透明，地
      主才願意重啟與太和公司協商窗口。」云云，應屬其個人
      主觀認知，蓋郭子憫已證述「（法官：是否願意賣給太和
      公司？）只要價金跟付款條件談的攏，就願意賣給太和公
      司。如果被告與我價金與條件談攏是可以進行」（原審卷
      第158 頁背面），自無如鄭喬方所言，如非其介入即無續
      行協調之可能。
  (三)上訴人未證明被上訴人同意支付居間報酬一百八十萬元：
    上訴人主張於96年4 月12日委請兩造之友人林永汀協調仲介
    費之給付，被上訴人與林永汀達成協議，同意給付一百八十
    萬元，此為被上訴人所否認。林永汀雖於原審證述其與被上
    訴人密集通了10天左右的電話，被上訴人遂答應付一百八十
    萬元，上訴人乃於96年4月24日繕打聲明書，但迄96年5月14
    日被上訴人都未匯款至上訴人帳戶，林永汀打電話給被上訴
    人，被上訴人說因上訴人找人到被上訴人辦公室恐嚇，已報
    警處理，等案件結束後再說。（原審卷第112 頁）。查，訴
    外人張志成、史正忠及歐丁誌於96年4 月10日至被上訴人辦
    公室，被上訴人認其遭恐嚇而報警，時間較林永汀證稱與被
    上訴人聯繫之時間為早，被上訴人抗辯既已認遭到恐嚇且報
    警處理，豈可能同意給付上訴人居間報酬，合於情理，洵屬
    可採。林永汀之證詞自不能作為被上訴人已同意給付居間報
    酬之證據，而上訴人自行繕打之書面聲明，自亦不能證明被
    上訴人有為同意。
  (四)綜上所述，上訴人之媒介居間並未對買賣契約之訂立有何助
    益，上訴人請求給付居間報酬，不應准許，應予駁回。其假
    執行之聲請亦失所附麗，應併予駁回。原審為上訴人敗訴之
    判決，及駁回其假執行之聲請，並無不合。上訴意旨指摘原
    判決不當，求予廢棄改判，為無理由，應予駁回。
五、本件事證已臻明確，兩造其餘攻擊防禦方法，經審酌後，或
    與本件無涉，或與判決結果不生影響，毋庸一一論列。
六、據上論結，本件上訴為無理由，依民事訴訟法第449條第1項
    、第78條，判決如主文。
中    華    民    國    98    年    10    月    21    日
                    民事第二庭
                        審判長法  官  吳謙仁
                              法  官  李瓊蔭
                              法  官  蘇瑞華
正本係照原本作成。
如不服本判決，應於收受送達後20日內向本院提出上訴書狀，其
未表明上訴理由者，應於提出上訴後20日內向本院補提理由書狀
（均須按他造當事人之人數附繕本）上訴時應提出委任律師或具
有律師資格之人之委任狀；委任有律師資格者，另應附具律師資
格證書及釋明委任人與受任人有民事訴訟法第466條之1第1項但
書或第2項（詳附註）所定關係之釋明文書影本。
中    華    民    國    98    年    10    月    22    日
                              書記官  賴以真
附註：
民事訴訟法第466條之1（第1項、第2項）：
對於第二審判決上訴，上訴人應委任律師為訴訟代理人。但上訴
人或其他法定代理人具有律師資格者，不在此限。
上訴人之配偶、三親等內之血親、二親等內之姻親，或上訴人為
法人、中央或地方機關時，其所屬專任人員具有律師資格並經法
院認為適當者，亦得為第三審訴訟代理人。

司法院資訊處製作；財團法人民間司法改革基金會備份。
